【裁判字號】    99,建,275
【裁判日期】    991203
【裁判案由】    返還履約保證金等
【裁判全文】
臺灣臺北地方法院民事判決               99年度建字第275號
原      告  良和實業股份有限公司
法定代理人  林治南
訴訟代理人  陳志雄律師
被      告  榮民工程股份有限公司
法定代理人  劉萬寧
訴訟代理人  劉志鵬律師
            陳秋華律師
            洪國勛律師
上列當事人間返還履約保證金等事件，本院於民國99年11月4日
言詞辯論終結，判決如下：
    主      文
原告之訴及假執行之聲請均駁回。
訴訟費用新臺幣貳拾貳萬肆仟柒佰捌拾肆元由原告負擔。
    事實及理由
一、原告起訴主張：原告於民國98年5月5日標得被告招標之「忠
    勇分案」新建工程內牆隔間工程（下稱系爭工程），兩造並
    於同年月19日簽訂工程契約（下稱系爭契約），工程總價含
    營業稅5%為新台幣（下同）153,382,619元，原告於同年月
    14日依約繳付履約保證金7,303,936元。原告於得標後即依
    施工規範提送相關資料及文件供監造單位審查，惟因部分資
    料尚需試驗報告證明，原告已將相關產品取樣送驗，然因試
    驗報告之取得期限，非原告所能控制，且其中關於「木纖維
    石膏板」，坊間已無產品，原告祇得以同等品替代程序提供
    完全相符於規格之產品代替之。由此可見，系爭工程實因非
    可歸責於原告之事由致原告無法於決標後30日內完成審查作
    業。被告逕以原告無法完成審查作業，乃於98年6月5日以建
    基工字第0980001175號函終止契約，應不生終止契約效力，
    按財政部核定之97年營利事業各業所得額暨同業利潤表所示
    ，原告得依民法第511條但書規定請求被告賠償因終止契約
    所生之損害16,872,088元，併依民法第179條規定請求被告
    返還履約保證金7,303,936元等語。並聲明：(一)被告應給付
    原告24,176,024元，及其中7,303,936元部分，自98年7月5
    日起，暨其中16,872,088元部分，自起訴狀繕本送達翌日起
    ，均至清償日止，按年息5%計算之利息。(二)願供擔保請准宣
    告假執行。
二、被告則以：
  (一)被告於98年5月5日將系爭工程決標予原告，兩造於同年月19
    日簽訂系爭工程契約，監造單位於98年5月25日要求原告補
    正資料送審，惟原告遲至系爭契約所定應完成送審程序期限
    之末日（即98年6月4日），始表示尚有5項材料未能提出相
    關資料，被告迫於工程進度及逾期罰款之壓力，祇得依系爭
    工程施工補充說明書第8條及系爭工程契約第30條第2項，於
    98年6月5日以建基工字第0980001175號函終止契約。被告終
    止契約後，旋即於同年月8日重新辦理招標事宜，由訴外人
    弘駿公司得標，被告因此受有重新發包之損害，爰依系爭工
    程補充說明書第8條後段沒入原告所繳納之履約保證金，且
    原告專業廠商，於投標前即已知相關材料所需送審文件，則
    何時應預先送交相關單位測試，自屬原告所得掌控，因此本
    件實係可歸責於原告之原因未依約履行，被告除得終止契約
    外，同時並得沒收履約保證金。
  (二)並聲明：原告之訴駁回；如受不利判決，願供擔保請准宣告
    免為假執行。
三、不爭執事項：
  (一)原告於98年5月5日標得被告招標之「忠勇分案」新建工程內
    牆隔間工程（下稱系爭工程），兩造並於同年月19日簽訂工
    程契約（下稱系爭契約，卷第3頁至第12頁），工程總價含
    營業稅5%為新台幣（下同）153,382,619元，原告於同年月
    14日依約繳付履約保證金7,303,936元。
  (二)原告於98年5月20日提出系爭工程材料送審文件，經審查後
    尚有7項材料需補提相關資料，至98年6月4日止原告仍有5項
    材料未能完成送審程序。
  (三)被告先後於98年5月6日、5月14日、5月21日、6月1日發函促
    請原告依照約定完成系爭工程材料文件送審程序（卷第61頁
    至第66頁）。
  (四)被告於98年6月5日以原告未能依約完成審查程序，違反系爭
    工程補充說明書第8條及系爭工程契約第30條第2項規定為由
    ，以建基工字第0980001175號函終止契約（卷第14頁）。
四、得心證之理由：
  (一)經查：本件被告因承攬系爭工程後，並於98年4月間就其內
    牆隔間工程進行第二次發包，於98年5月5日決標予原告，決
    標金額為153,382,619元，並於同年5月19日簽訂「忠勇分案
    新建工程內牆隔間工程(二)」工程契約，並於系爭工程施工補
    充說明書第8條載明：「本件係甲方重新招標之標案，事涉
    完工期限及逾期罰款壓力，乙方應於決標後15日內依本工程
    施工規範提送相關資料文件（含材料廠牌、型錄及檢、試驗
    報告等）供監造單位審查，需於30日內完成審查作業，並於
    決標後50日內完成施工圖說送審，以配合後續材料製造、生
    產。如因乙方提送資料不完備，致無法於期限內完成審查，
    甲方將不再催告，即予終止本合約，並沒入履約保證金及追
    償逾期罰鍰、重新發包差價等一切損失，且將依政府採購法
    第101條規定，刊登政府採購公報為不良廠商。」等情，有
    施工補充說明書在卷可稽（卷第57頁），而且，因為牽涉被
    告完工期限與逾期罰款之壓力，被告為要求原告確實依照契
    約所定時程進行相關文件資料送審程序，被告先後於98年5
    月6日、5月14日、5月21日、6月1日發函促請原告依照約定
    完成系爭工程材料文件送審程序（卷第61頁至第66頁），但
    原告於98年5月20日提出送審文件，經監造單位於98年5月25
    日審查後，尚有7項材料要求補提相關資料，至98年6月4日
    止原告只提出其中2項文件，仍有「1.木纖維石膏板無相關
    資料、2.缺木絲水泥板不會釋放有毒氣體之報告、3.玻璃纖
    維吸音材缺吸音率報告及鋁箔纖維步測試報告、4.吸音布缺
    規範比較表、5.防火襯底吸音壁布缺PU耐燃吸音泡棉測試報
    告」共5項材料未能於契約所明定之期限內完成提出完整之
    送審資料，而未能完成送審程序等情，亦有被告公司備忘錄
    在卷可稽（卷第87頁），是原告公司並未依照系爭工程施工
    補充說明書第8條所約定之期限內完成審查，可堪確認。
  (二)原告主張：所需補提資料中有試驗報告，已經送交實驗室測
    試，而試驗報告之時間並非原告所能掌握，又木纖維石膏板
    市場上已無供應，等情，主張未於期限內完成審查並非屬於
    可歸責原告之事由，並提出行政院公共工程委員會採購申訴
    審議判斷書（卷第98頁）資為佐據。然而，關於「木絲水泥
    板不會釋放有毒氣體測試報告、玻璃纖維吸音板吸音率測試
    報告、防火襯底吸音壁布PU耐燃吸音泡棉密度測試報告」之
    部分並未於期限內提出；雖然原告公司主張雖然已經取樣送
    交實驗室測試，而測試時間並非原告公司所可以掌握等語，
    但兩造之約定既然係約定須於期限內提出檢測結果，自然不
    能以業已提交實驗室作為已經依照約定履行之基準，況且，
    檢測實驗室乃係原告公司選擇後委託辦理，實驗室檢測之進
    行是否有遲延，當由原告公司承擔其結果，不能將此遲延之
    結果推由被告公司之承受，而由被告公司承擔對業主工程遲
    延之責任，尤其：(1)木絲水泥板不會釋放有毒氣體測試，原
    告公司乃遲至98年6月2日始正式送件，並於98年6月8日方測
    試完成，此有中山科學研究院化學研究所防火性能測試申請
    單、防火實驗室測試報告在卷可按（卷第142頁至第144頁）
    ，(2)玻璃纖維吸音材吸音率測試，原告公司委託國立臺灣大
    學工程科學及海洋工程學研究進行測試，而該測試係遲至98
    年6月4日才進行，亦有工程科學及海洋工程學研究所音響實
    驗室之檢測結果可據（卷第145頁），且直至應完成送審程
    序之末日，仍未能提出試驗報告供監造單位審查，(3)防火襯
    底吸音壁布吸音泡棉密度測試，原告公司遲至98年5月26日
    始送SGS材料及工程實驗室試驗，於98年6月8日進行試驗，
    並於98年6月9日完成試驗報告，此有SGS材料及工程實驗室
    委託試驗申請書、試驗報告可憑（卷第148頁至第149頁，惟
    依照試驗報告之記載，收件日期乃係98年6月8日），(4)從以
    上原告公司所提出之各檢測報告以觀，就「木絲水泥板不會
    釋放有毒氣體測試報告、玻璃纖維吸音板吸音率測試報告、
    防火襯底吸音壁布PU耐燃吸音泡棉密度測試報告」之部分，
    原告公司於訂立契約之後並未依照兩造之約定積極準備進行
    測試，且在被告公司屢屢發函提醒系爭工程送審程序時間非
    常緊迫之情形下，原告公司並未積極進行，甚至於契約所定
    送審程序終止日前方送件至檢驗機構委託鑑定，則原告公司
    逾期未能完成是項資料送審程序之遲延，乃因原告公司所選
    任之實驗室所造成，自屬可歸責於原告公司之事由，自然不
    能因原告公司已經取樣送交實驗室測試，即可推認為屬於不
    可歸責原告公司之事由。
  (三)又關於鋁箔玻璃纖維布之表面反射率及水氣滲透率測試部分
    ，原告公司雖提出生產製造商即台達化學工業股份有限公司
    出具之材質證明書（卷第108頁），然而，依照系爭工程施
    工總則第二條〈乙方設備材料〉明訂：「…除甲方另有規定
    ，並須提出專門機構之檢驗報告，其費用由乙方負擔」等情
    ，而原告公司所提之單價分析表內，亦已包含相關檢驗費用
    ，且施工規範亦規定：「資料送審包括但不限於下列項目：
    （1）品質管制計畫書包括證明書、報告書及檢驗報告…（5
    ）產品及廠商資料、（6）樣品」等情，此有施工總則、投
    標標價清單附卷可查（卷第177頁至第202頁），足見依照兩
    造之約定，原告公司應該提出專門機構之檢驗報告，原告公
    司所提出之生產製造商所出具之「材質證明書」，並非由實
    驗室等專門檢測機構以標準程序進行檢測之報告，顯然與兩
    造約定之情形不符，嗣後經監造單位審查後要求依照系爭工
    程契約規範補提相關資料，此乃依照要求原告公司依照系爭
    契約履行，並非額外要求原告公司提出契約外之檢驗報告，
    自不能因為原告公司以生產製造商所出具之「材質證明書」
    充當專門檢測機構之檢測報告，即認為係被告公司額外之要
    求，是原告公司主張「合約外額外要求原告提出其他機構之
    測試報告」之情，並無理由；之後原告公司之材料供應商淞
    詠企業有限公司方於98年5月27日委託桂田實驗室辦理材料
    試驗，但因桂田實驗室無相關機器設備因而無法進行檢測，
    之後就水氣滲透率測試部分再於98年6月10日向經濟部商品
    檢驗局查詢，經濟部商品檢驗局亦因無相關機器設備無法檢
    測，而就鋁箔玻璃纖維布之表面反射率部分，乃係遲至98年
    6 月23日才由原告公司送經濟部商品檢驗局測試，而於98年
    6 月24日取得測試報告，由此可見該部分顯然係可歸責於原
    告公司之情形所致之遲延。
  (四)另外，關於木纖維石膏板部分，原告公司起訴主張已無此產
    品於市場需以同等品替代等情，然而，依照原告公司於98年
    5月21日所出具予被告公司之聯絡通知函卻又記載「關於木
    纖維石膏板材：本公司同意原審核通過之材料廠商在貴工地
    容許的時間內完成防火測試並得防火時效認可函下，本公司
    願意使用原審核通過之木纖維石膏板材料施做於本案，不再
    使用同級品」等情，有聯絡通知函（卷第115頁）在卷可憑
    ，則原告公司既然表示「本公司願意使用原審核通過之木纖
    維石膏板材料施做於本案，不再使用同級品」等語，足見木
    纖維石膏板並無不能取得之情形，則原告所主張市場上已無
    產品等情，顯非屬實，尤其該項產品之有無，顯非台北市室
    內設計裝修商業同業公會之函文可以證明，而該函文之內容
    ，亦與原告公司上述聯絡通知函之內容迥然不同，不足以作
    為有利被告之依據，況且，嗣後訴外人弘駿實業股份有限公
    司得標，乃係以與「木纖維石膏板」成分完全相同、僅名稱
    不同之「木石纖維板」進行測試，且測試結果亦符合施工規
    範之要求，並通過監造單位審核，且並非適用同等品替代之
    程序，足見原告公司主張已無此產品於市場需以同等品替代
    等情，與實際情況不符；再者，該聯絡通知函要求「原審核
    通過之材料廠商在貴工地容許的時間內完成防火測試並得防
    火時效認可」等情，顯然已經變更兩造所約定檢測之程序，
    且此部分原告公司既未證明已經得被告公司同意，自不能以
    此認為原告公司之主張有理由，是該部分顯然係可歸責於原
    告公司之情形所致之遲延，亦可認定。
  (五)職是之故，本件因原告公司可歸責於原告公司之情形，導致
    違反系爭工程契約履約期限之約定，被告依系爭工程施工補
    充說明書第8條及系爭工程契約條款第30條第2項於98年6月5
    日終止係爭契約，並無不合，且被告終止契約後重新進行招
    標並決標予訴外人弘駿實業股份有限公司，並因此受有重新
    發包之價差損害，亦據被告公司提出開標紀錄表、工程契約
    為據（卷第73頁至第83頁），從而，被告公司依照系爭工程
    契約補充說明書第8條後段沒入原告履約保證金顯屬有據、
    恰當，是本件原告公司請求反還履約保證金，並請求賠償終
    止契約所生之損害等情，其主張與事實不符，並無理由，應
    予駁回。又原告之訴既經駁回，其假執行之聲請亦失所據，
    爰併予駁回之。
五、本件事證已臻明確，兩造其餘攻擊防禦方法，經審酌後，或
    與本件無涉，或與判決結果不生影響，爰不予一一論列，併
    此敘明。
六、據上論結，本件原告之訴為無理由，爰依民事訴訟法第78條
    ，判決如主文。
中    華    民    國    99    年    12    月    3     日
                  民事第七庭    法  官  蘇嘉豐
以上正本係照原本作成。
如對本判決上訴，須於判決送達後20日內向本院提出上訴狀。如
委任律師提起上訴者，應一併繳納上訴審裁判費。
中    華    民    國    99    年    12    月    3     日
                                書記官  林鈞婷

司法院資訊處製作；財團法人民間司法改革基金會備份。
